【裁判字號】    99,輔宣,7
【裁判日期】    990921
【裁判案由】    輔助宣告
【裁判全文】
臺灣新竹地方法院民事裁定               99年度輔宣字第7號
聲  請  人  甲○○
相  對  人  乙○○
上列聲請人聲請輔助宣告事件，本院裁定如下：
    主  文
宣告乙○○（民國○○○年○月○○○日生，身分證統一編號：
Ｚ000000000號）為受輔助宣告之人。
選定甲○○（民國○○○年○月○○○日生，身分證統一編號：
Ｚ000000000號）為受輔助宣告之人之輔助人。
聲請程序費用新臺幣壹仟元由受輔助宣告之人負擔。
    理  由
一、聲請意旨略以：聲請人甲○○為相對人乙○○之胞兄，相對
    人於民國71年3 月12日經鑑定為中度智能障礙者，致其為意
    思表示、受意思表示或辨識其意思表示效果之能力顯有不足
    ，因相對人之辨識能力不足，曾受外界人士誘惑申請2 支手
    機門號，月租費均為新台幣（下同）500 元至600 元，但相
    對人無力償還，直至電信公司催繳，家人始知上情，相對人
    又將手機遺失，經家人協助辦理解約，並陸續償還1 萬多元
    之費用。另相對人曾受到同事要求擔任機車貸款之保證人，
    其為此申請工作證明時，為相對人任職公司之會計得知，家
    人經該會計通知後始知悉相對人遭人利用，為此爰依法聲請
    准予裁定相對人為受輔助宣告之人，並提出戶籍謄本、聲請
    人之身分證影本、相對人之殘障手冊影本各1 份為證。
二、按對於因精神障礙或其他心智缺陷，致其為意思表示或受意
    思表示，或辨識其意思表示效果之能力，顯有不足者，法院
    得因本人、配偶、四親等內之親屬、最近一年有同居事實之
    其他親屬、檢察官、主管機關或社會福利機構之聲請，為輔
    助之宣告，民法第15條之1 第1 項定有明文。
三、經查，聲請人為相對人之胞兄，有聲請人提出之戶籍謄本1
    份在卷可稽，是聲請人為相對人之四親等內之親屬無訛。又
    相對人領有中度智能障礙之殘障手冊，有殘障手冊1 份附卷
    可佐。而本院於99年7 月8 日會同鑑定人即行政院衛生署新
    竹醫院陳麗卿醫師就相對人之現況鑑定，相對人就本院訊問
    回答如下：「（你叫什麼名字？）乙○○；（生日？）15；
    今年幾歲？）37；（今天陪你來的是誰？）家人；（是什麼
    家人？你都叫他們什麼？）【不答】；（【提示100 元】這
    是多少錢？）100 元；（【提示1,000 元】這是什麼？）1,
    000 元；（1,000 元減掉100 元剩多少？）500 元；（15-3
    等於多少？）8 ；（7+6 等於多少？）9 ；（要不要再算一
    次？）9 ；（現在有無工作？）沒有；（之前有無上班過？
    ）有；（如果法院作決定，將來作重大決定要父母、哥哥同
    意，好不好？）可以；（為何你覺得可以？）【不答】；（
    現與何人同住？）這3 人【指聲請人及其父母】」等情，有
    本院99年7 月8 日鑑定筆錄1 份在卷可佐，足見相對人於本
    院訊問時意識清楚，人際互動尚可，對於家庭、生活狀況等
    問題亦能為適切之回答，惟明顯缺乏基本之數字計算概念，
    對於財務之認識及處理亦與常人有違。再參酌鑑定人就相對
    人之鑑定結果認：相對人自幼因故發展遲滯，致輕至中度智
    能障礙，目前其認知功能及社會性行為，仍符合其程度，故
    相對人之能力僅能因應基本之日常生活自理及少數、簡單的
    人際社會互動，其為意思表示、受意思表示或辨識其意思表
    示效果之能力顯有不足，且一般智能無再增進之可能等情，
    有行政院衛生署新竹醫院99年9 月1 日新醫精字第09900059
    12號函暨所附精神鑑定報告書1 份附卷為憑，堪認相對人係
    受智能障礙影響，致其為意思表示或受意思表示及辨識其意
    思表示效果之能力，均顯有不足。從而，聲請人聲請宣告相
    對人為受輔助宣告之人，核無不合，應予准許。
四、次按受輔助宣告之人，應置輔助人；法院為輔助之宣告時，
    應依職權就配偶、四親等內之親屬、最近一年有同居事實之
    其他親屬、主管機關、社會福利機構或其他適當之人選定一
    人或數人為輔助人；法院選定輔助人時，應依受輔助宣告之
    人之最佳利益，優先考量受輔助宣告之人之意見，審酌一切
    情狀，並注意下列事項：(一)受輔助宣告之人之身心狀態與生
    活及財產狀況。(二)受輔助宣告之人與其配偶、子女或其他共
    同生活之人間之情感狀況。(三)輔助人之職業、經歷、意見及
    其與受輔助宣告之人之利害關係。(四)法人為輔助人時，其事
    業之種類與內容，法人及其代表人與受輔助宣告之人之利害
    關係，民法第1113條之1 第1 項及同條第2 項准用第1111條
    、第1111條之1 分別定有明文。查聲請人為相對人之胞兄，
    而相對人並無配偶，有上開戶籍謄本在卷可稽。又聲請人同
    意擔任相對人之輔助人，相對人之父鄭樹欉、母鄭曾來好於
    鑑定時均陳明同意由聲請人擔任相對人之輔助人，有本院99
    年7 月8 日鑑定筆錄為憑，本院參酌上情，認由聲請人任輔
    助人，最能符合相對人之最佳利益，爰選定聲請人為相對人
    之輔助人。
五、依民法第1113條之1 第2 項準用同法第1111條規定，法院為
    輔助之宣告時，應依職權同時指定會同開具財產清冊之人。
    另輔助宣告之裁定，應同時選定輔助人及指定會同開具財產
    清冊之人，並附理由，民事訴訟法第624 條之1 第3 項準用
    同法第604 條第1 項亦有規定。惟受輔助宣告之人並不因輔
    助宣告而喪失行為能力，僅於其為民法第15條之2 列舉之法
    律行為時，應經輔助人同意，且參酌民法第1113條之1 第2
    項規定，亦未準用同法第1099條、第1099條之1 、第1101及
    第1103條第1 項之規定，顯見受輔助宣告之人之財產，不由
    輔助人管理，自毋庸宥於準用之規定而指定會同開具財產清
    冊之人。本件相對人經本院為輔助之宣告，就輔助宣告之設
    置目的、輔助人之性質及職務範圍綜合以觀，本件並無指定
    會同開具財產清冊之人之必要，附此敘明。
六、爰依民事訴訟法第608 條第1 項、第624 條之1 第3 項，裁
    定如主文。
中    華    民    國    99    年     9    月     21   日
                        家事法庭  法  官  林昌義
以上正本證明與原本無異。
如不服本裁定關於選定輔助人部分，應於送達後10日內向本院提
出抗告狀，並繳納抗告費新臺幣1,000 元；其餘關於宣告輔助之
部分，不得抗告。
中    華    民    國    99    年     9    月     21   日
                                  書記官  馮玉玲

司法院資訊處製作；財團法人民間司法改革基金會備份。
